臺灣高等法院高雄分院刑事裁定　　　　110年度毒抗字第411號
抗　告　人
即　被　告　王佳彬





上列抗告人因聲請強制戒治案件，不服臺灣高雄地方法院中華民
國110 年9 月23日裁定（110 年度毒聲字第1097號），提起抗告
，本院裁定如下：
    主  文
抗告駁回。
    理  由
一、本件經本院審酌結果，認原審法院諭知抗告人即被告王佳彬
    （下稱抗告人）應送戒治處所施以強制戒治之裁定，並無不
    合，應予維持，並引用原審法院之證據及理由（如附件）。
二、抗告意旨略以：抗告人於民國110 年8 月3 日入勒戒處所執
    行觀察、勒戒，並於同月5 日進行第1 次醫師會談評估，嗣
    於同月18日進行第2 次評估，可見醫師未依「有無繼續施用
    毒品傾向評估標準評分說明手冊」，原則上「在勒戒人入所
    4 至6 週後，可再做1 次評估」之規定，進行評估，其評估
    標準基礎已有疑義；又醫師僅詢問有無吸煙及未來從事何工
    作，即判定抗告人有無繼續施用之傾向，過於草率，且評估
    分數之前科紀錄佔比過高；另抗告人係自首施用毒品，卻裁
    定強制戒治，不符罪責相當原則；再者，抗告人預定刑期期
    滿日為113 年11月4 日，故並無勒戒完畢後即出所再犯施用
    毒品之虞，參照最高法院109 年度台上大字第3826號裁定意
    旨，於觀察、勒戒或強制戒治執行完畢釋放後已逾3 年者，
    須再施以觀察、勒戒之意旨，顯然原裁定並非適當，為此提
    起抗告，請求撤銷原裁定云云。
三、按觀察、勒戒後，檢察官依據勒戒處所之陳報，認受觀察、
    勒戒人有繼續施用毒品傾向者，應聲請法院裁定令入戒治處
    所強制戒治，其期間為6 個月以上，至無繼續強制戒治之必
    要為止，但最長不得逾1 年，毒品危害防制條例第20條第2
    項定有明文。亦即此處遇制度之目的，在於幫助施用毒品者
    戒除毒癮，消滅其再次施用毒品之危險性，且無例外規定。
    其次，關於受觀察勒戒人有無繼續施用毒品傾向之評估，並
    非完全以受勒戒人勒戒後之結果為準，勒戒前之各種情況，
    仍應作為評估之依據。依勒戒處所評分說明手冊規定，係以
    前科紀錄與行為表現、臨床評估、社會穩定度3 項合併計算
    分數，每一大項皆有靜態因子與動態因子。先以靜態因子分
    數評分，靜態因子分數總分在60分（含）以上為「有繼續施
    用毒品傾向」：60分以下，與動態因子分數相加，如果總分
    在60分（含）以上，為「有繼續施用毒品傾向」。是被告有
    無「繼續施用毒品傾向」，係依具體個案之臨床實務及相關
    事證等情綜合判定，有其相當之專業依據及標準，且涉及專
    門醫學。又衡酌強制戒治之目的，係為協助施用毒品者戒斷
    毒品之心癮及身癮所為之一種保安處分類型，而該評估標準
    係適用於每一位受觀察、勒戒處分之人，具一致性、普遍性
    、客觀性，倘其評估由形式上觀察，無擅斷或濫權等明顯不
    當之情事，法院宜予尊重。次按毒品危害防制條例所規定之
    觀察、勒戒或強制戒治處分，其立法意旨在幫助施用毒品者
    戒除毒癮，該處分之性質非為懲戒行為人，而係針對行為人
    將來之危險所為預防、矯治措施之保安處分，以達教化與治
    療之目的，可謂刑罰之補充制度，從而毒品危害防制條例本
    身所規定之強制戒治等保安處分，雖兼具自由刑之性質，卻
    有刑罰不可替代之教化治療作用。
四、本院查：
  ㈠抗告人經原審法院以110 年度毒聲字第466 號裁定送勒戒處
    所觀察、勒戒後，該勒戒處所以其前科紀錄與行為表現、臨
    床評估及社會穩定度等綜合判斷後，其靜態及動態因子合計
    為66分，認為有繼續施用毒品傾向一節，有法務部矯正署高
    雄戒治所110 年9 月7 日高戒所衛字第11010008790 號函暨
    所附有無繼續施用毒品傾向證明書及有無繼續施用毒品傾向
    評估標準紀錄表各1 份在卷可佐，已符合「有繼續施用毒品
    傾向」之認定標準。又上開評估標準紀錄表確由符合醫師資
    格之人所為之評斷，並無程序違法之情狀；且觀該評估標準
    紀錄表記載之評分，係該所相關專業知識經驗人士，在抗告
    人觀察、勒戒期間，依其本職學能在各該具體項目，就個案
    之臨床實務及相關事證，一一評估後所為之綜合判斷，自得
    憑以判斷抗告人有無繼續施用毒品傾向之證明。則該勒戒處
    所綜合評分者依個案之臨床實務及具體事證，判定抗告人為
    「有繼續施用毒品傾向」，依上開說明，尚無不合。故原審
    依毒品危害防制條例第20條第3 項、第2 項之規定，裁定將
    抗告人送戒治處所強制戒治，經核並無違誤。
  ㈡抗告人雖以前詞置辯，惟「有無繼續施用毒品傾向評估標準
    評分說明手冊」並未強制規定醫師「在勒戒人入所4 至6 週
    後，可再做1 次評估」，故醫師可依其醫學專業決定是否、
    何時再做評估；又醫師詢問抗告人有無吸煙及未來從事何工
    作，乃判斷抗告人之行為表現及社會穩定度所需事項之一，
    除此之外，尚經綜合評估其他前科紀錄與行為表現、臨床評
    估、社會穩定度等各項目，再依每一大項之靜態因子與動態
    因子總計分數，以判斷抗告人有無繼續施用毒品傾向，故並
    非僅憑抗告人有無吸煙及未來從事之工作為判斷依據；又前
    科紀錄之評估分數係法務部會同專家學者研究後，制訂「有
    無繼續施用毒品傾向評估標準評分說明手冊」而為計分標準
    ，適用於全體受觀察、勒戒之人，故有其客觀一致性，並無
    就個別觀察、勒戒者佔比過高之問題；再者，施用毒品者具
    「病患性犯人」之特質，與一般犯罪人有異，鑑於施用毒品
    者大多具有「成癮性」，為貫徹社會防制毒品之期盼，對施
    用毒品者，有施以「斷癮」之必要。故毒品危害防制條例規
    定乃就施用毒品行為，先為生理治療及心理復健之保安處遇
    ，因而以令入勒戒處所觀察、勒戒方式，戒除其身癮。若仍
    無法戒除，有繼續施用毒品之傾向，再令入戒治處所施以強
    制戒治，以戒除其心癮。此乃針對受處分人將來之危險所為
    預防、矯治措施之保安處分，以達教化與治療之目的，可謂
    刑罰之補充制度。毒品危害防制條例本身所規定之觀察、勒
    戒及強制戒治等保安處分，雖限制受處分人之人身自由，卻
    有刑罰不可替代之教化治療作用，其目的及功能，與刑罰並
    不相同。且毒品危害防制條例第20條第2 項係屬強制規定，
    只需觀察、勒戒後，經評定受觀察、勒戒人有繼續施用毒品
    傾向者，檢察官即應聲請法院裁定令入戒治處所施以強制戒
    治，別無例外。是以抗告人既有施用第一級毒品之事實，由
    原審裁定送勒戒處所執行觀察、勒戒後，並經評定「有繼續
    施用毒品傾向」，自有依法施以強制戒治之必要，且非刑罰
    可以替代，故抗告人辯稱其係自首施用毒品、且需執行至11
    3 年11月4 日，顯無再犯之虞，故無繼續強制戒治之必要云
    云，尚屬無據。
五、綜上，原審依毒品危害防制條例第20條第3 項、第2 項之規
    定，裁令抗告人入戒治處所施以強制戒治，其期間為6 個月
    以上，至無繼續強制戒治之必要為止，但最長不得逾1 年，
    於法並無不合。抗告意旨徒以前詞指摘原裁定不當，請求撤
    銷原裁定，為無理由，應予駁回。
據上論斷，依刑事訴訟法第412 條，裁定如主文。
中    華    民    國   110    年    10    月    18    日
                  刑事第二庭  審判長法  官  孫啓強
                                    法  官  范惠瑩
                                    法  官  鄭詠仁
以上正本證明與原本無異。
不得再抗告。
中    華    民    國   110    年    10    月    18    日
                                    書記官  楊明靜
附件：
臺灣高雄地方法院刑事裁定           110年度毒聲字第1097號
聲  請  人  臺灣高雄地方檢察署檢察官
被      告  王佳彬
上列被告因違反毒品危害防制條例案件，經檢察官聲請送強制戒
治（110 年度毒偵字第640 號），本院裁定如下：
    主  文
王佳彬施用第一級毒品，令入戒治處所施以強制戒治，其期間為
陸個月以上，至無繼續強制戒治之必要為止，但最長不得逾壹年
。
    理  由
一、聲請意旨略以：被告王佳彬因施用第一級毒品，經法院裁定
    令入勒戒處所觀察、勒戒後，認有繼續施用毒品傾向，爰依
    毒品危害防制條例第20條第2 項後段規定，聲請裁定令入戒
    治處所施以強制戒治。
二、按毒品危害防制條例民國108 年12月17日修正之條文施行前
    犯第10條之罪之案件，於修正施行後，依下列規定處理：㈠
    、偵查中之案件，由檢察官依修正後規定處理；㈡、審判中
    之案件，由法院或少年法院（地方法院少年法庭）依修正後
    規定處理；依修正後規定應為不起訴處分或不付審理之裁定
    者，法院或少年法院（地方法院少年法庭）應為免刑之判決
    或不付審理之裁定；毒品危害防制條例第35條之1 第1 款、
    第2 款定有明文。本件被告涉嫌施用第一級毒品行為後，毒
    品危害防制條例第20條已於109 年1 月15日修正公布，於同
    年7 月15日施行，修正後毒品危害防制條例第20條規定：「
    犯第10條之罪者，檢察官應聲請法院裁定，或少年法院（地
    方法院少年法庭）應先裁定，令被告或少年入勒戒處所觀察
    、勒戒，其期間不得逾2 月（第1 項）。觀察、勒戒後，檢
    察官或少年法院（地方法院少年法庭）依據勒戒處所之陳報
    ，認受觀察、勒戒人無繼續施用毒品傾向者，應即釋放，並
    為不起訴之處分或不付審理之裁定；認受觀察、勒戒人有繼
    續施用毒品傾向者，檢察官應聲請法院裁定或由少年法院（
    地方法院少年法庭）裁定令入戒治處所強制戒治，其期間為
    6 個月以上，至無繼續強制戒治之必要為止。但最長不得逾
    1 年（第2 項）。依前項規定為觀察、勒戒或強制戒治執行
    完畢釋放後，3 年後再犯第10條之罪者，適用前2 項之規定
    （第3 項）」，已將原條文第3 項「5 年後再犯」修正為「
    3 年後再犯」者，應適用同條第1 項觀察、勒戒或同條第2
    項強制戒治之程序。是依毒品危害防制條例第35條之1 第1
    款、第2 款之規定，本件被告於上開修正施行前涉嫌施用第
    一級毒品之行為，自應適用修正後毒品危害防制條例第20條
    規定論處。而上開所謂「3 年後再犯」，只要本次再犯（不
    論修正施行前、後）距最近1 次觀察、勒戒或強制戒治執行
    完畢釋放，已逾3 年者，即該當之，不因其間有無犯第10條
    之罪經起訴、判刑或執行而受影響（最高法院刑事大法庭
    109 年度台上大字第3826號裁定意旨參照）。
三、經查，被告因施用第一級毒品，前經本院以110 年度毒聲字
    第466 號裁定令入勒戒處所觀察、勒戒後，據法務部矯正署
    高雄戒治所附設勒戒處所依照法務部民國110 年3 月26日法
    矯字第11006001760 號函修正頒布內容製作之「有無繼續施
    用毒品傾向評估標準紀錄表」及「有無繼續施用毒品傾向證
    明書」所示，本件評分結果為：前科紀錄與行為表現30分、
    臨床評估36分、社會穩定度0 分，總分66分（靜態因子62分
    、動態因子4 分），綜合判斷為「有繼續施用毒品傾向」，
    此有卷附前開刑事裁定、法務部矯正署高雄戒治所民國110
    年9 月7 日高戒所衛字第11010008790 號函暨所附有無繼續
    施用毒品傾向證明書及有無繼續施用毒品傾向評估標準紀錄
    表各1 份在卷可佐。前揭評估係該所專業知識經驗者（包括
    醫生）在被告執行觀察、勒戒期間，依其本職學識評估被告
    之人格特質、臨床徵候、物質使用行為、社會穩定度等因素
    所為之綜合判斷，具有科學驗證所得之結論；又衡酌強制戒
    治之目的，係為協助施用毒品者戒斷毒品之心癮及身癮所為
    之一種保安處分類型，而該評估標準係適用於每一位受觀察
    、勒戒處分之人，具一致性、普遍性、客觀性，倘其評估由
    形式上觀察，無擅斷或濫權等明顯不當之情事，法院宜予尊
    重。是以，本案被告既受有前揭評估認有繼續施用毒品傾向
    ，且由形式上觀察，並無擅斷或濫權等明顯不當之情事，本
    院認檢察官聲請裁定令被告入勒戒處所強制戒治，核與前揭
    規定相符，應予准許。
四、爰依毒品危害防制條例第35條之1 、第20條第3 項、第2 項
    後段，裁定如主文。
中    華    民    國   110    年    9     月    23    日
                  刑事第十三庭  法  官  陳紀璋
以上正本證明與原本無異。
如不服本裁定，應於送達後5日內，向本院提出抗告狀。
中    華    民    國   110    年    9     月    24    日
                                書記官  林水木